臺灣高等法院刑事判決
109年度上訴字第4482號
上  訴  人  臺灣桃園地方檢察署檢察官
上  訴  人  
即  被  告  郭柏余



上列上訴人等因被告違反洗錢防制法等案件，不服臺灣桃園地方
法院109年度審金訴字第206號，中華民國109年10月30日第一審
判決（起訴案號：臺灣桃園地方檢察署109年度偵字第24546號）
，提起上訴，暨臺灣嘉義地方檢察署移送併辦（案號：臺灣嘉義
地方檢察署109年度偵字第10195號），本院判決如下：
    主    文
原判決撤銷。
郭柏余幫助犯詐欺取財罪，處拘役肆拾日，如易科罰金，以新臺
幣壹仟元折算壹日。
    犯罪事實
一、郭柏余明知金融機構帳戶係供個人使用之重要理財及交易工
    具，關係個人財產及信用之表徵，如將自己之金融機構帳戶
    提供他人使用，可能因此供不法詐騙份子利用以詐術使他人
    將款項匯入自己之金融機構帳戶後，再予提領運用，並預見
    可能因而幫助他人從事詐欺取財之目的，竟基於縱若有人持
    該金融機構帳戶之金融卡及密碼作為犯罪工具使用亦不違反
    其本意之不確定幫助詐欺故意，於民國109年5月12日中午12
    時9分許，在位在桃園市○○區○○路0段00○0號之中華郵政股份
    有限公司觀音草漯郵局（下稱觀音草漯郵局）內，依真實姓
    名、年籍均不詳，自稱「黃勇嘉」之人（下稱「黃勇嘉」）
    之詐欺集團成員之指示，以包裹寄送之方式，將其向中華郵
    政股份有限公司嘉義文化路郵局申請開立之帳號000-000000
    00000000號帳戶（下稱郵局帳戶）、向玉山商業銀行股份有
    限公司（下稱玉山銀行）嘉義分行申請開立之帳號000-0000
    000000000號帳戶（下稱玉山銀行帳戶）之金融卡寄送予「
    黃勇嘉」收受，並透過網路社交通訊軟體LINE（下稱LINE）
    傳送上開郵局帳戶、玉山銀行帳戶之金融卡密碼000000予「
    黃勇嘉」知悉，而將上開帳戶之金融卡及密碼提供予「黃勇
    嘉」及其所屬之詐欺集團成員使用，以供「黃勇嘉」及其所
    屬之詐欺集團成員作為提領及匯出款項之用，郭柏余即以此
    行為幫助「黃勇嘉」及其所屬之詐欺集團成員實施詐欺取財
    犯行。嗣「黃勇嘉」所屬詐欺集團成員基於意圖為自己不法
    所有之詐欺取財犯意，㈠於109年5月14日上午10時30分許，
    在不詳地點，撥打電話向陳秀蓮佯稱其為陳秀蓮之三姑王靜
    萍，其已更換行動電話號碼為0000000000號，並將陳秀蓮加
    入其LINE帳號（暱稱開心就好）之好友名單內，並佯稱其急
    需用錢，要向陳秀蓮借款新臺幣（下同）20萬元等語，致使
    陳秀蓮陷於錯誤，而依該詐騙集團成員之指示，於同日上午
    11時37分許，前往位在新北市○○○區○○路000號1樓之新北市
    中和地區農會○○辦事處，以臨櫃匯款之方式，將10萬元匯入
    郭柏余上開郵局帳戶內，旋遭該詐欺集團成員提領；㈡於109
    年5月15日上午10時4分許，在不詳地點，撥打電話向謝承澍
    佯稱其公司需要資金10萬元周轉等語，致使謝承澍陷於錯誤
    ，而依該詐騙集團成員之指示，旋即於同日上午10時34分15
    秒、59秒，透過網路轉帳之方式，自其向臺灣中小企業銀行
    股份有限公司申請開立之帳號000-0000000000000000號帳戶
    內，接續轉帳1萬元、1萬元至郭柏余上開玉山銀行帳戶內，
    旋遭該詐欺集團成員提領一空；㈢於109年5月10日下午4時許
    ，在不詳地點，撥打電話向張美珠佯稱其為張美珠之姪女張
    若涵，其已更換行動電話號碼為0000000000號等語，復於同
    日下午5時16分許，透過LINE，將張美珠加入其網路社交通
    訊軟體LINE之好友名單內，又於105年5月15日上午10時18分
    許，透過LINE電話向張美珠佯稱其急需用錢，要向張美珠借
    款24萬元等語，致使張美珠陷於錯誤，而依該詐騙集團成員
    之指示，於同日上午11時26分許，前往位在桃園市○鎮區○○
    路0段00號之玉山銀行○○分行，以臨櫃無摺存款之方式，將5
    萬元存入郭柏余上開玉山銀行帳戶內，旋遭該詐欺集團成員
    提領一空。　　
二、案經陳秀蓮、謝承澍訴由嘉義市政府警察局第一分局報告臺
    灣嘉義地方檢察署（下稱嘉義地檢署）檢察官陳請臺灣高等
    檢察署（下稱高檢署）檢察長核轉臺灣桃園地方檢察官檢察
    官偵查起訴，暨張美珠訴由臺中市政府警察局霧峰分局報告
    臺灣臺中地方檢察署檢察官呈請高檢署檢察長令轉嘉義地檢
    署檢察官移送併辦審理。
    理    由
壹、證據能力部分：
一、按被告以外之人於審判外之陳述，雖不符刑事訴訟法第159
    條之1至第159條之4之規定，然經當事人於審判程序同意作
    為證據，法院審酌該言詞陳述或書面陳述作成時之情況，認
    為適當者，亦得為證據；當事人、代理人或辯護人於法院調
    查證據時，知有刑事訴訟法第159條第1項不得為證據之情形
    ，而未於言詞辯論終結前聲明異議者，視為有前項之同意，
    刑事訴訟法第159條之5定有明文。查，本判決下列認定事實
    所引用之被告以外之人於審判外所為之供述證據資料（包含
    人證與文書等證據），並無證據證明係公務員違背法定程序
    所取得；而檢察官、上訴人即被告郭柏余（下稱被告）對本
    院準備程序期日提示之卷證，均同意或不爭執其等證據能力
    （見本院卷第71頁），且迄至言詞辯論終結前亦未再聲明異
    議，本案證據資料作成時之情況，核無違法取證或其他瑕疵
    ，證明力亦無明顯過低之情形，認為以之作為證據為適當，
    依刑事訴訟法第159條之5規定，自均得作為證據。
二、至於非供述證據部分，檢察官及被告於本院準備程序期日均
    同意或不爭執其等證據能力（見本院卷第72頁），復均查無
    違反法定程序取得或其他不得作為證據之情形，且經本院於
    審理期日提示予檢察官而為合法調查，應認均有證據能力。
貳、實體部分：
一、認定犯罪事實所憑之證據及理由： 　　
    訊據被告固坦承詐欺集團成員於取得其郵局帳戶及玉山銀行
    帳戶之金融卡及密碼後，先後對告訴人陳秀蓮、謝承澍、張
    美珠（下合稱告訴人3人）施用詐術，致告訴人3人因而陷於
    錯誤，分別將款項匯入或存入其申請開立之郵局帳戶及玉山
    銀行帳戶等情，然矢口否認有何幫助詐欺取財之犯行，辯稱
    ：伊當初是為了要貸款，沒有想到會幫助詐欺云云。經查：
  ㈠被告於109年5月12日中午12時9分許，在觀音草漯郵局內，依
    「黃勇嘉」之指示，以包裹寄送之方式，將其郵局帳戶、玉
    山帳戶之金融卡寄送予「黃勇嘉」收受，並透過LINE傳送上
    開郵局帳戶、玉山銀行帳戶之金融卡密碼000000予「黃勇嘉
    」知悉。嗣詐欺集團成員取得上開金融卡及密碼後，即基於
    意圖為自己不法所有之詐欺取財犯意，㈠於109年5月14日上
    午10時30分許，在不詳地點，撥打電話向陳秀蓮佯稱其為陳
    秀蓮之三姑王靜萍，其已更換行動電話號碼為0000000000號
    ，並將陳秀蓮加入其LINE帳號（暱稱開心就好）之好友名單
    內，並佯稱其急需用錢，要向陳秀蓮借款新臺幣（下同）20
    萬元等語，致使陳秀蓮陷於錯誤，而依該詐騙集團成員之指
    示，於同日上午11時37分許，前往位在新北市○○○區○○路000
    號1樓之中和地區農會○○辦事處，以臨櫃匯款之方式，將10
    萬元匯入郭柏余上開郵局帳戶內，旋遭該詐欺集團成員提領
    ；㈡於109年5月15日上午10時4分許，在不詳地點，撥打電話
    向謝承澍佯稱其公司需要資金10萬元周轉等語，致使謝承澍
    陷於錯誤，而依該詐騙集團成員之指示，旋即於同日上午10
    時34分15秒、59秒，透過網路轉帳之方式，自其向臺灣中小
    企業銀行股份有限公司申請開立之帳號000-00000000000000
    00號帳戶內，接續轉帳1萬元、1萬元至郭柏余上開玉山銀行
    帳戶內，旋遭該詐欺集團成員提領一空；㈢於109年5月10日
    下午4時許，在不詳地點，撥打電話向張美珠佯稱其為張美
    珠之姪女張若涵，其已更換行動電話號碼為0000000000號等
    語，復於同日下午5時16分許，透過LINE，將張美珠加入其
    網路社交通訊軟體LINE之好友名單內，又於105年5月15日上
    午10時18分許，透過LINE電話向張美珠佯稱其急需用錢，要
    向張美珠借款24萬元等語，致使張美珠陷於錯誤，而依該詐
    騙集團成員之指示，於同日上午11時26分許，前往位在桃園
    市○鎮區○○路0段00號之玉山銀行○○分行，以臨櫃無摺存款之
    方式，將5萬元存入郭柏余上開玉山銀行帳戶內，旋遭該詐
    欺集團成員提領一空等情，為被告於本院所不爭執（見本院
    卷第69至71、73至74頁），復經證人即告訴人3人於警詢時
    指述綦詳（見警卷第10至12、14至15頁；偵24755卷第43至4
    5頁），並有被告郵局帳戶之以局號帳號查詢客戶基本資料
    、客戶歷史交易清單、被告玉山銀行帳戶之顧客基本資料查
    詢、交易明細、新北市中和地區農會匯款申請書、被告中和
    地區農會帳戶之存摺、手機轉帳交易明細、LINE對話紀錄截
    圖畫面、玉山銀行存款回條、玉山銀行個金集中部109年6月
    15日玉山個（集中）字第0000000000號函及其檢附被告玉山
    銀行帳戶之顧客基本資料查詢、開戶資料、交易明細等件在
    卷可稽（見警卷第17至34頁；偵24755卷第89、91至106、12
    3至127頁），應堪認定，足認被告上開郵局帳戶及玉山銀行
    帳戶確遭詐騙集團成員使用而作為詐欺告訴人3人之工具，
    且取款得逞無訛。
  ㈡被告主觀上具有幫助詐欺取財之不確定故意，茲述如下：
　　⒈按刑法上之故意，可分為直接故意與不確定故意（間接故
      意），行為人對於構成犯罪之事實，明知並有意使其發生
      者，為直接故意；行為人對於構成犯罪事實，預見其發生
      而其發生並不違背其本意者，為間接故意。又刑法詐欺罪
      雖不處罰過失，然「有認識過失」與「不確定故意」二者
      對犯罪事實之發生，均「已有預見」，區別在於「有認識
      過失」者，乃「確信」該事實不會發生，而「不確定故意
      」者，則對於事實之發生，抱持縱使發生亦「不在意」、
      「無所謂」之態度。而基於求職、貸款之意思提供金融卡
      及密碼予對方時，是否同時具有幫助詐欺取財之不確定故
      意，並非絕對對立、不能併存之事，亦即縱係因求職、貸
      款而與對方聯繫接觸，但於行為人於提供金融卡及密碼與
      對方時，依行為人本身之智識能力、社會經驗、與對方互
      動之過程等情狀，如行為人對於其所提供之帳戶資料，已
      預見被用來作為詐欺取財等非法用途之可能性甚高，惟仍
      心存僥倖認為不會發生，而將該等金融機構帳戶物件提供
      他人使用，可認其對於自己利益之考量遠高於他人財產法
      益是否因此受害乙節，容任該等結果發生而不違背其本意
      ，自仍應認具有幫助詐欺取財之不確定故意，而成立幫助
      詐欺取財罪。
　　⒉次按金融存款帳戶，事關存戶個人財產權益之保障，屬個
      人理財之工具，若該帳戶之存摺與金融卡、印鑑、密碼相
      結合，則專屬性、私密性更形提高，除非本人或與本人具
      密切親誼關係者，難認有何正當理由可自由流通使用，稍
      具通常社會歷練與經驗法則之一般人亦均有應妥善保管上
      開物件，防止被他人冒用之認知，縱須將該等物品交付與
      自己不具密切親誼之人時，亦必深入瞭解該他人之可靠性
      與用途，以防止遭他人違反自己意願使用或不法使用之常
      識，且存摺、金融卡、印鑑等有關個人財產、身分之物品
      ，如淪落於不明人士手中，極易被利用為與財產有關之犯
      罪工具，此為一般社會大眾所知悉。查本案被告於案發時
      為39歲之成年人，心智正常，智慮成熟，具有國中肄業之
      智識程度，且從事沖壓工作，具有相當社會經驗，業據被
      告於原審審理時供述明確（見原審法院卷第70頁），對此
      應知悉甚詳。況近年來詐欺取財之犯罪類型層出不窮，該
      等犯罪多數均係利用他人帳戶作為詐欺所得財物之出入帳
      戶，業經媒體廣為披載，政府亦多所宣導，目的均在避免
      民眾受騙；且被告於偵查中供稱：伊把伊的金融卡及密碼
      給對方，他會幫伊做有薪水進來的紀錄，這樣比較好讓銀
      行辦貸款，伊沒有這些薪資紀錄，這樣講這樣的行為是在
      騙銀行沒錯等語（見偵5645卷第32頁）；則被告對於「黃
      勇嘉」有從事不法行為之可能，包括可能利用其所提供帳
      戶掩飾或隱匿因犯罪所得之財物（即被害人轉帳匯入之款
      項），使偵查機關不易偵查，當有所預見，足徵被告主觀
      上應具有縱使「黃勇嘉」於取得其上開郵局帳戶、玉山銀
      行帳戶之金融卡及該金融卡密碼後，自行或轉交他人持以
      實施不法行為，亦在所不惜之不確定故意，輕易將其帳戶
      金融卡及該金融卡密碼一併提供該「黃勇嘉」使用，顯有
      容認發生之本意。是以被告有幫助該取得其帳戶金融卡及
      該金融卡密碼之「黃勇嘉」及其所屬詐欺集團成員利用其
      所提供上開帳戶詐欺取財之不確定故意甚明。
　　⒊被告雖以前開情詞置辯。然查，　
　　　⑴按銀行等金融機構受理一般人申辦貸款，為確保將來能
        實現債權，多需由貸款申請人提出工作證明、財力證明
        ，並經徵信程序查核貸款人信用情況，及相關證件，甚
        至與本人進行確認，以評估是否放款以及放款額度，倘
        若貸款人債信不良，並已達金融機構無法承擔風險之程
        度時，任何人均無法貸得款項，委託他人代辦亦然。且
        現行銀行貸款，無論是以物品擔保或以信用擔保，勢必
        提供一定保證（如不動產、工作收入證明等），供金融
        機構評估其信用情形，以核准貸予之款項，單憑帳戶資
        金往來紀錄，實無從使金融機構信任其有資力，進而核
        准貸款。再個人之帳戶存摺、金融卡及密碼等，尚非資
        力證明，仍無從使金融機構信任其有資力，進而核准貸
        款。是依一般人之社會生活經驗，借貸者若見他人不以
        還款能力之相關資料作為判斷貸款與否之認定，亦不要
        求提供抵押或擔保品，反而要求借貸者交付與貸款無關
        之金融帳戶物件及密碼，借貸者對於該等銀行帳戶可能
        供他人作為匯入或提領詐欺財產犯罪之不法目的使用，
        當有合理之預見。
　　　⑵被告於警詢時自承：伊係收到自稱「富邦之貸款廣告簡
        訊後加入對方LINE後，於109年5月8日12時52分開始與
        自稱專員之「黃勇嘉」洽談貸款事宜，「黃勇嘉」撥打
        LINE電話要伊寄出伊的郵局及玉山銀行金融卡至他指定
        之永和中正路郵局，要幫伊辦理薪資轉帳讓伊的貸款較
        好通過審核，伊便依「黃勇嘉」指示將郵局帳戶及玉山
        銀行帳戶之金融卡寄出，然後「黃勇嘉」告知伊等消息
        ，2個星期內公司會撥款10萬元下來，他再帶伊前往富
        邦銀行開立帳戶等語（見警卷第5至6頁），復於偵查中
        供稱：伊將金融卡寄出之前沒有見過對方本人，但他有
        傳名片給伊看等語（見偵5645卷第33頁），可知被告與
        「黃勇嘉」間素不相識，其不僅對於該取得其帳戶金融
        卡及密碼之「黃勇嘉」之真實姓名、年籍資料毫無所悉
        ，亦未曾與「黃勇嘉」見面，而「黃勇嘉」除未曾將姓
        名、公司行號及聯絡地址等基本資料詳實告知被告，以
        便被告與其聯絡或辦理後續貸款事宜外，亦未曾說明如
        何審核授信內容、如何評估被告還款能力、被告需否提
        供不動產或保證人作為擔保等相關核貸流程及申貸細節
        ，顯與一般交易常情相悖。
　　　⑶又被告於偵查中供稱：伊以前有辦過車貸，伊辦車貸不
        需要將伊的金融卡及密碼交給對方等語（見偵5645卷第
        32頁），則被告明知一般貸款時所需準備之文件及條件
        ，且應知悉依其當時之信用狀況並不符合金融機構貸款
        之條件，而一般民間貸款亦需審核其資力、還款能力，
        然其不僅對於該取得其帳戶金融卡及金融卡密碼之「黃
        勇嘉」之真實姓名、年籍資料均毫無所悉，復未曾與「
        黃勇嘉」見面，亦未曾提供其任何證件、資力或還款能
        力之相關資料予「黃勇嘉」，更未曾探詢「黃勇嘉」如
        何能僅依憑金融機構帳戶之金融卡即得准予其貸款之細
        節、內容，且在知悉「黃勇嘉」欲製作不實資料以向銀
        行機構申辦貸款之情形下，竟僅因可輕易取得貸款，竟
        率憑雙方在LINE電話之對話即逕輕易將攸關其社會信用
        、參與經濟活動之工具即上開郵局帳戶、玉山銀行帳戶
        之金融卡提供予對方，並告知對方其金融卡密碼，顯見
        被告對上開郵局帳戶、玉山銀行帳戶之金融卡帳等資料
        交由他人使用之情形毫不在意，復未採取任何足資保障
        自身權益之因應措施，凡此與正常貸款流程、社會交易
        常情相違。
　　　⑷再觀之上開郵局帳戶之交易明細、玉山銀行帳戶交易明
        細（見警卷第18頁；偵24755卷第127頁）可知，被告將
        其郵局帳戶、玉山銀行帳戶之金融卡寄送時，上開郵局
        帳戶、玉山銀行帳戶內餘額分別僅有3元、47元，是被
        告係於帳戶內幾無存款情形下，將其前開金融機構帳戶
        之金融卡交付予「黃勇嘉」，顯與實務上常見幫助詐欺
        取財之行為人，將自身已無使用或不常用、餘額無幾甚
        至為零之金融帳戶交付詐騙集團使用之慣行相符，被告
        若是深信對方取得其銀行帳戶之資料是要協助其取得貸
        款，而無懷疑對方會利用其帳戶從事不法用途，何以會
        選擇寄出其餘額無幾之金融帳戶供「黃勇嘉」使用？其
        所為核與一般社會經驗法則相佐，顯見被告應已預見提
        供帳戶之行為可能幫助他人犯詐欺取財罪，惟為達成輕
        易取得貸款之目的，且因上開帳戶之存款餘額為數甚少
        ，縱遭他人利用作為犯罪工具，自身亦不致遭受財產損
        失，於權衡後，仍分別將其所有具私密性、專屬性之上
        開郵局帳戶、玉山銀行帳戶之金融卡及密碼提供予他人
        ，而容任他人對外得以上開帳戶之名義無條件加以使用
        ，足見被告顯有幫助他人詐欺取財之不確定故意，至為
        明灼。
　㈢綜上所述，被告所辯顯係事後卸責之詞，無可憑採。本件事
    證已臻明確，被告犯行洵堪認定，應予依法論科。
二、論罪
  ㈠按刑法上之幫助犯，係對於犯罪與正犯有共同之認識，而以
    幫助之意思，對於正犯資以助力，而未參與實施犯罪之行為
    者而言（最高法院75年度台上字第1509號、88年度台上字第
    1270號判決要旨參照）。是以，如未參與實施犯罪構成要件
    之行為，且係出於幫助之意思提供助力，即屬幫助犯，而非
    共同正犯。查本案被告交付上開郵局帳戶及玉山銀行帳戶之
    金融卡及密碼予詐欺集團成員使用，嗣該詐欺集團成員基於
    意圖為自己不法所有之詐欺取財犯意，分別對告訴人3人施
    用詐術，致告訴人3人均陷於錯誤，因而分別匯款至上開郵
    局帳戶及玉山銀行帳戶內，旋均遭提領一空，是被告所為係
    參與詐欺取財罪構成要件以外之行為，且在無證據證明被告
    係以正犯而非以幫助犯之犯意參與犯罪之情形下，應認其所
    為係幫助犯而非正犯行為。核被告所為，係犯刑法第30條第
    1項前段、第339條第1項之幫助詐欺取財罪。
  ㈡被告以一幫助行為，同時侵害告訴人3人之財產法益，為想像
    競合犯，應依刑法第55條規定，從重論以一個幫助詐欺取
    財罪。
  ㈢被告以幫助他人犯詐欺取財罪之意思，參與犯罪構成要件以
    外之行為，其犯罪情節及惡性，與實施詐騙之詐欺正犯不能
    等同評價，爰依刑法第30條第2項之規定，按正犯之刑減輕
    之。
　㈣嘉義地檢署檢察官（109年度偵字第10195號）之犯罪事實，
    核與原起訴且經本院論罪科刑部分，均係被告提供其玉山銀
    行帳戶幫助詐欺集團詐取財物，有想像競合犯之裁判上一罪
    關係，自為起訴效力所及，本院自應併為審究。
三、不另為無罪之諭知：
  ㈠起訴及上訴意旨另以：被告可預見將自己之存摺、金融卡（
    含密碼）交予他人使用，可能掩飾他人詐欺犯罪所得財物，
    藉此躲避警方追查，竟基於洗錢之不確定故意，於上開時間
    ，以不詳方式，將其郵局帳戶及玉山銀行帳戶之金融卡及密
    碼交付予「黃勇嘉」使用，嗣該詐騙集團成員取得前開帳戶
    之金融卡後，即意圖為自己不法之所有，對告訴人3人為詐
    欺取財犯行。因認被告亦同時涉犯違反洗錢防制法第14條第
    1項之洗錢罪嫌或幫助洗錢罪嫌等語。
  ㈡按洗錢防制法所稱之「洗錢」行為，依第2條之規定，係指：
    一、意圖掩飾或隱匿特定犯罪所得來源，或使他人逃避刑事
    追訴，而移轉或變更特定犯罪所得；二、掩飾或隱匿特定犯
    罪所得之本質、來源、去向、所在、所有權、處分權或其他
    權益者；三、收受、持有或使用他人之特定犯罪所得。並於
    第14條、第15條規定其罰則，俾防範犯罪行為人藉製造資金
    流動軌跡斷點之手段，去化不法利得與犯罪間之聯結。申言
    之，洗錢防制法之立法目的，在於防範及制止因犯第3條所
    列之特定犯罪而取得或變得之財物或財產上利益及其之孳息
    ，藉由包含處置（即將特定犯罪所得直接予以移轉或變更）
    、分層化（即以迂迴層轉、化整為零之多層化包裝方式，掩
    飾或隱匿特定犯罪所得）及整合（即收受、持有或使用他人
    之特定犯罪所得，使之回流至正常金融體系，而得以合法利
    用享受）等各階段之洗錢行為，使其形式上轉換成為合法來
    源，以掩飾或切斷特定犯罪所得與犯罪之關聯性，而藉以逃
    避追訴、處罰。
　㈢提供帳戶予他人使用是否構成洗錢行為，依前述說明及同法
    第2條第1、2款之規定，應以其在金流方面能否「掩飾或隱
    匿特定犯罪所得之本質、來源、去向、所在、所有權、處分
    權或其他權益者」，切斷資金與當初犯罪行為之關聯性而定
    。一般針對不特定多數人行騙之詐欺集團，所供被害人將款
    項匯入之帳戶，乃為該詐騙集團「取得」犯罪所得之手段，
    被害人發覺受騙後，即能立即指證其所匯入之特定帳戶，此
    部分之金流透明易查，在形式上無法合法化其所得來源，是
    該帳戶顯不能達到掩飾或隱匿特定犯罪所得之本質、來源之
    作用，當非洗錢防制法第2條第2款所定之洗錢行為甚明。提
    供金融帳戶提款卡及密碼之行為人，因已將帳戶之提款卡及
    密碼等物件提供他人使用，失去對自己帳戶之實際管領權限
    ，若無配合指示親自提款，即無收受、持有或使用特定犯罪
    所得之情形，且無積極之移轉或變更特定犯罪所得之行為，
    亦非屬洗錢防制法第2條第1款、第3款所稱之洗錢行為。
  ㈣洗錢防制法第2條修正之立法說明第3點雖謂「…㈣提供帳戶以
    掩飾不法所得之去向，例如：販售帳戶予他人使用…」等語
    ，似以販售帳戶為洗錢類型之一，然其僅係單純之舉例，並
    未說明何以與掩飾、隱匿之要件相當。而文義解釋為法律解
    釋之基礎，立法者之意思僅屬對構成要件文義之眾多解釋方
    法之一，仍須就法條文字之規範目的及保護利益具體分析。
    一般而言，洗錢防制法第2條第2款之掩飾、隱匿行為，目的
    在遮掩、粉飾、隱藏、切斷特定犯罪所得與特定犯罪間之關
    聯性，是此類洗錢行為須與欲掩飾、隱匿之特定犯罪所得間
    具有物理上接觸關係（事實接觸關係）。而提供金融帳戶金
    融卡及密碼供他人使用，嗣後被害人雖匯入款項，然此時之
    金流仍屬透明易查，在形式上無從合法化其所得來源，未造
    成金流斷點，尚不能達到掩飾或隱匿特定犯罪所得之來源、
    去向及所在之作用，故而，被告提供本案郵局帳戶存摺、金
    融卡及密碼之行為，即非洗錢防制法第2條第2款所指洗錢行
    為，無從成立一般洗錢罪之直接正犯（最高法院108年度台
    上大字第3101號裁定意旨參照）。是被告所為，並不該當於
    洗錢防制法第14條第1項之洗錢罪。
　㈤至於被告所為是否構成幫助洗錢罪部分，經查：
　  ⒈最高法院108年度台上大字第3101號大法庭裁定揭稱：「特
      定犯罪之正犯實行特定犯罪後，為掩飾、隱匿其犯罪所得
       財物之去向及所在，而令被害人將款項轉入其所持有、
      使用之他人金融帳戶，並由該特定犯罪正犯前往提領其犯
      罪所得款項得手，因已造成金流斷點，該當掩飾、隱匿之
      要件，該特定犯罪正犯自成立一般洗錢罪之正犯。如提供
      金融帳戶之行為人主觀上認識該帳戶可能作為對方收受、
      提領特定犯罪所得使用，對方提領後會產生遮斷金流以逃
      避國家追訴、處罰之效果，仍基於幫助之犯意，提供該帳
      戶之提款卡及密碼，以利洗錢之實行，應論以一般洗錢罪
      之幫助犯」。是提供金融帳戶之行為人是否成立一般洗錢
      罪之幫助犯，仍應以主觀上有無認識為斷。
  　⒉又幫助他人實行犯罪行為者，為幫助犯。刑法第30條第1項
      定有明文。所謂幫助行為，固包含積極之幫助與消極之幫
      助，但須所幫助之行為，與正犯之行為，具有直接關聯性
      ，始能成立幫助犯（最高法院98年度台上字第5999號判決
      意旨參照）。茲查，近年來詐欺事件恆傳，政府相關機關
      為防止民眾遭到詐欺集團成員矇騙致生損害，透過各種宣
      傳途徑，經常灌輸民眾當前詐欺集團慣用之詐欺手法，庶
      免民眾受害上當。其中借用他人之金融帳戶，作為詐欺集
      團向被害人取得錢財之工具，一般智慮健全者大都能理解
      知曉，並提高防範不任意將其個人金融帳戶借予他人使用
      ，避免遭到詐欺集團利用其金融帳戶資為詐欺取財之工具
      ，此部分之幫助行為，係在於詐欺集團利用其金融帳戶取
      信被害人，認為係與願意提供真實帳戶之所有人進行匯款
      ，而與詐欺行為之助成具有直接關聯性。然而，「洗錢」
      為專業用語，涉及複雜之金融及法律概念，一般市井民眾
      通常無法充分明白理解知曉「洗錢」之概念及其範疇，況
      且行為人提供詐欺集團金融帳戶後，得否助成洗錢行為之
      遂行，端視其後詐欺集團成員款項提領方式而有不同，除
      有行為人於提供金融帳戶時，已對於詐欺集團成員以現金
      提領後，將以層層轉交方式造成金流斷點等節有高度認識
      ，始可認其所為與一般洗錢罪具有直接關聯性之幫助行為
      。從而，一般民眾提供金融帳戶（存摺、提款卡、密碼）
      予不熟識之人，其主觀上或有詐欺集團可能會利用其提供
      之金融帳戶，作為向他人詐欺取財工具之直接故意或不確
      定故意，但若謂不問情節均認提供金融帳戶之行為人，主
      觀上均已認識該帳戶可能作為對方收受、提領特定犯罪所
      得使用，對方提領後會產生遮斷金流以逃避國家追訴、處
      罰之效果者，則不無將幫助詐欺行為與幫助洗錢行為之主
      觀犯意等視之，而與前揭最高法院108年度台上大字第310
      1號大法庭裁定意旨有違。　
　　⒊被告固然有提供上開郵局帳戶及玉山銀行帳戶予詐欺集團
      使用，幫助「黃勇嘉」及其所屬詐欺集團成員對告訴人3
      人詐騙而使告訴人3人將受騙款項匯入被告所提供之上開
      金融機構帳戶，嗣旋即遭提領一空等情。惟就被告提供帳
      戶幫助犯罪之目的，尚無證據證明係為掩飾、隱匿該等犯
      罪所得之本質、來源、去向、所在，或使他人逃避刑事追
      訴而移轉或變更特定犯罪所得之情事；且本件係被告以外
      之「黃勇嘉」及其所屬詐欺集團成員所為詐騙行為，而利
      用被告所提供之上開帳戶，要求告訴人3人將騙款項直接
      匯入被告帳戶之行為，屬於該等正犯實施詐欺行為之犯罪
      手段，並非「黃勇嘉」及其所屬詐欺集團成員於取得財物
      後，另為掩飾、隱匿詐騙所得之行為，亦非被告於「黃勇
      嘉」及其所屬詐欺集團成員實施詐欺犯罪取得財物後，另
      行提供帳戶而為之掩飾、隱匿。甚且，「黃勇嘉」及其所
      屬詐欺集團成員在蒐集人頭帳戶時，尚未實施犯罪，被告
      於提供上開郵局帳戶、玉山銀行帳戶之金融卡時，特定犯
      罪既然尚未發生，被害人或犯罪所得還未產生，前置之特
      定犯罪尚未既遂前，單純提供帳戶是否該當洗錢罪，即不
      無疑問。從而，就本案被告提供帳戶幫助犯罪之目的，尚
      無證據係為掩飾、隱匿該等犯罪所得之本質、來源、去向
      、所在，或使他人逃避刑事追訴而移轉或變更特定犯罪所
      得之情事；遑論單純提供帳戶之被告，主觀上是否有積極
      避免使他人受追訴、處罰而對於犯罪所得或利益掩飾或隱
      匿，使之合法化或無法追溯之意思，更非無疑。是本院認
      不能僅因提供帳戶之人對於前置犯罪有所助力，遽論其亦
      應構成後階段之洗錢罪嫌。此外，檢察官亦未具體指出本
      案被告有何「掩飾、隱匿」犯罪所得之行為內容或方式，
      檢察官亦未積極證明被告有參與「黃勇嘉」及其所屬詐欺
      集團成員將提領之犯罪所得予以掩飾、隱匿，進而營造合
      法來源之外觀，或使其來源無法追溯之行為，更未提出事
      證證明被告主觀上有何「掩飾、隱匿」犯罪所得之犯意，
      自不能僅因被告提供上開郵局帳戶、玉山銀行帳戶之金融
      卡及密碼等行為，遽論以洗錢之罪責（本院暨所屬法院10
      7年度法律座談會刑事類提案第18號法律問題之研討結果
      亦同是認），是被告於本院審理時辯稱其主觀上並無洗錢
      或幫助洗錢犯意等語，即非無據。
　  ⒋綜上所述，檢察官所提出之證據，尚未達於通常一般人均
      不致有所懷疑，而得確信被告確有上揭違反洗錢防制法罪
      嫌，本應為被告此部分無罪之諭知，然公訴意旨認被告此
      部分與前開有罪之刑法第30條第1項前段、第339條第1項
      之幫助詐欺取財犯行，係以一行為同時觸犯數罪名，為想
      像競合犯，屬裁判上一罪，爰不另為無罪之諭知，附此敘
      明。
四、撤銷改判之理由： 
  ㈠原審以被告犯幫助詐欺取財犯行，事證明確，予以論罪科刑
    ，固非無見。惟查，上開嘉義地檢署檢察官移送併辦部分（
    109年度偵字第10195號），與已起訴且經本院論罪科刑部分
    ，有想像競合犯裁判上一罪關係，為起訴效力所及，已如上
    述，原判決未及審酌，尚有未當。被告上訴意旨猶執前詞否
    認犯罪，其上訴雖為無理由，惟原判決既有前開可議之處，
    自應由本院予以撤銷改判。
  ㈡爰審酌被告對於詐騙集團或不法份子利用他人金融機構帳戶
    實行詐欺或其他財產犯罪，有所預見，竟仍恣意將其所申請
    帳戶之金融卡及密碼交予詐欺集團成員而供幫助犯罪使用，
    使前開犯罪之人得以逃避犯罪之查緝，所為已嚴重擾亂金融
    交易往來秩序，影響社會正常交易安全，增加告訴人3人尋
    求救濟之困難，並使犯罪之追查趨於複雜，犯後猶否認犯行
    ，飾詞卸責，態度不佳，兼衡被告犯罪之動機、目的、手段
    、於警詢時自承家庭經濟狀況為勉持之生活狀況（見警卷第
    1頁）、於原審審理時自承智識程度為國中肄業（見原審卷
    第70頁）及告訴人3人因遭詐欺所受損害等一切情狀，量處
    如主文第2項所示之刑，併諭知易科罰金之折算標準。
  ㈢沒收：
    按犯罪所得，屬於犯罪行為人者，沒收之；於全部或一部不
    能沒收或不宜執行沒收時，追徵其價額，刑法第38條之1第1
     項前段、第3項固定有明文。本案並無證據證明被告確有因
    幫助詐欺之犯行而有任何犯罪所得，自無犯罪所得應予宣告
    沒收或追徵之問題，附此敘明。
五、被告經合法傳喚，無正當理由不到庭，爰不待其陳述逕行判
    決。　　
據上論斷，應依刑事訴訟法第369條第1項前段、第364條、第299
條第1項前段、第371條，判決如主文。
本案經檢察官高玉奇提起公訴，檢察官周芝君提起上訴，檢察官
葉美菁移送併辦審理，檢察官楊淑芬到庭執行職務。
中　　華　　民　　國　　110 　年　　3 　　月　　10　　日
                  刑事第二十三庭審判長法　官  許永煌
                                      法　官  黃美文
                                      法　官  雷淑雯
以上正本證明與原本無異。
被告不得上訴。
檢察官不得單獨就被告有罪部分提起上訴。
其餘部分，如不服本判決應於收受送達後20日內向本院提出上訴
書狀，並應敘述具體理由，惟須受刑事妥速審判法第9條限制；
其未敘述上訴理由者，應於上訴期間屆滿後20日內向本院補提理
由書（均須按他造當事人之人數附繕本）「切勿逕送上級法院」
。
刑事妥速審判法第9條：
除前條情形外，第二審法院維持第一審所為無罪判決，提起上訴
之理由，以下列事項為限：
一、判決所適用之法令牴觸憲法。
二、判決違背司法院解釋。
三、判決違背判例。
刑事訴訟法第377條至第379條、第393條第1款之規定，於前項案
件之審理，不適用之。
                                      書記官  林立柏
中　　華　　民　　國　　110 　年　　3 　　月　　17　　日
附錄本案論罪科刑法條全文
中華民國刑法第339條
（普通詐欺罪） 
意圖為自己或第三人不法之所有，以詐術使人將本人或第三人之
物交付者，處5年以下有期徒刑、拘役或科或併科50萬元以下罰
金。
以前項方法得財產上不法之利益或使第三人得之者，亦同。
前二項之未遂犯罰之。